臺灣高等法院臺中分院刑事裁定
110年度毒抗字第613號

抗  告  人  
即  被  告  蔡銘輝



上列抗告人即被告因違反毒品危害防制條例案件，經檢察官聲請
強制戒治，不服臺灣臺中地方法院110年度毒聲字第628號中華民
國110年4月23日裁定（聲請案號：臺灣臺中地方檢察署110年度
聲戒字第83號，偵查案號：109年度毒偵字第3712號、110年度毒
偵字第66號），提起抗告，本院裁定如下：
    主  文
抗告駁回。
    理  由
一、抗告人即被告甲○○（下稱被告）抗告意旨略以：原裁定並未
    附具詳盡理由，僅以被告所犯罪名及檢察官附具勒戒處所陳
    報作為裁定之理由，原審裁定有判決理由不備之違法。又戒
    治處分目的在於防止未來再犯之可能，被告尚有2年有期徒
    刑待執行，請法院斟酌此類案件若一律僅以勒戒處所陳報之
    內容作為依據，有失偏頗，戒治處分帶有拘禁人身自由之色
    彩，更應謹慎詳查有無必要，是原裁定尚有調查未盡之違誤
    。又被告患有後天免疫缺乏症候群(HIV），依戒治處分執行
    條例第7條之規定，得拒絕入所，爰依法提起抗告，請求撤
    銷原裁定等語。
二、按觀察、勒戒後，檢察官或少年法院（地方法院少年法庭）
    依據勒戒處所之陳報，認受觀察、勒戒人無繼續施用毒品傾
    向者，應即釋放，並為不起訴之處分或不付審理之裁定；認
    受觀察、勒戒人有繼續施用毒品傾向者，檢察官應聲請法院
    裁定或由少年法院（地方法院少年法庭）裁定令入戒治處所
    強制戒治，其期間為6個月以上，至無繼續強制戒治之必要
    為止，但最長不得逾1年，毒品危害防制條例第20條第2項定
    有明文。次按有無繼續施用毒品傾向之評估標準，並非完全
    以受勒戒人勒戒後之結果為準，勒戒前之各種情況，仍應作
    為評估之依據。依民國110年3月26日公布實施新修正之「有
    無繼續施用毒品傾向評估標準評分說明手冊」規定，係以前
    科紀錄與行為表現、臨床評估、社會穩定度三項合併計算分
    數，每一大項皆有靜態因子與動態因子。先以靜態因子分數
    評分，靜態因子分數總分在60分（含）以上為「有繼續施用
    毒品傾向」：60分以下，與動態因子分數相加，如果總分在
    60分（含）以上，為「有繼續施用毒品傾向」。是被告有無
    「繼續施用毒品傾向」，係依具體個案之臨床實務及相關事
    證等情綜合判定，有其相當之專業依據及標準，且涉及專門
    醫學。又衡酌強制戒治之目的，係為協助施用毒品者戒斷毒
    品之心癮及身癮，所為之一種保安處分類型，而該評估標準
    係適用於每一位受觀察、勒戒處分之人，具一致性、普遍性
    、客觀性。倘綜合判斷之結果，其所為之評估由形式上觀察
    ，無擅斷或濫權等明顯不當之情事，法院宜予尊重。
三、經查：
  ㈠被告前於109年5月18日上午11時16分為臺灣臺中地方檢察署
    觀護人採尿往前回溯96小時內之某時許，在不詳地點，施用
    第一級毒品海洛因1次，經原審法院以109年度毒聲字第758
    號裁定令入勒戒處所觀察、勒戒後，經法務部○○○○○○○○附設
    勒戒處所評估結果，認其仍有繼續施用毒品之傾向，其經該
    所專業醫師就被告之前科紀錄與行為表現、臨床評估及社會
    穩定度進行評分之結果為：1.前科紀錄與行為表現合計為27
    分【靜態因子部分：毒品犯罪相關司法紀錄「有，9筆」（
    計10分）、首次毒品犯罪年齡為「21-30歲」（計5分）、其
    他犯罪相關紀錄「有，13 筆」（計10分）、入所時尿液毒
    品檢驗為「無毒品反應」（計0 分），合計為25分；動態因
    子部分：所內行為表現，有持續於所內抽菸（計2分）】。2
    .臨床評估合計為46分【靜態因子部分：多重毒品濫用為「A
    、H」（計10分）、合法物質濫用為「有，種類為菸」（計2
    分）、使用方式為「有注射使用」（計10分）、使用年數為
    「超過1年」（計10分），合計為32分；動態因子部分：精
    神疾病共病（含反社會人格）經評定為「有，depression」
    （計10分）、臨床綜合評估（含病識感、動機、態度、就醫
    意願）評定為「中度」（計4分），合計為14分】。3.社會
    穩定度合計為5分【靜態因子部分，工作為「全職工作，工
    地油漆工」（計0分）、家人藥物濫用為「無」（計0分），
    合計為0分；動態因子部分：入所後家人是否訪視為「無」
    （計5分）、出所後是否與家人同住為「是」（計0分），合
    計為5分】。上開評分之總分合計為78分（靜態因子共計57
    分，動態因子共計21分），經評定為「有繼續施用毒品傾向
    」，此有上開裁定及法務部○○○○○○○○110年4月12日中戒所衛
    字第11010002410號函暨所檢附之有無繼續施用毒品傾向證
    明書、評估標準紀錄表在卷可參（見毒偵3712卷第86至88、
    98至100頁）。是上開評估，乃法務部○○○○○○○○附設勒戒處
    所相關專業知識經驗人士在被告觀察、勒戒期間，依其本職
    學識評估被告之前科紀錄與行為表現、臨床評估、社會穩定
    度後所為之綜合判斷，具有科學驗證所得之結論，自得憑以
    判斷被告有無繼續施用毒品傾向之證明，且由形式上觀察，
    並無擅斷或濫權等明顯不當之情事，法院宜予尊重其行政職
    權之行使及專業之判斷。被告上開評估紀錄表均已詳細標列
    各項評分項目及評分標準，與前揭勒戒處所評分說明手冊規
    定並無不合，且勒戒處所之組織、人員之資格及執行觀察、
    勒戒相關程序，暨判斷施用毒品者，有無繼續施用毒品傾向
    ，均有相關法令嚴格規範，非可恣意而為。從而，原裁定依
    據上開法務部○○○○○○○○附設勒戒處所有無繼續施用毒品傾向
    證明書及評估標準紀錄表所載之綜合判斷結果，認被告有令
    入戒治處所施以強制戒治之必要，於法有據，原裁定並無違
    誤或不當之處。
  ㈡又毒品危害防制條例規定強制戒治之目的，係因施用毒品成
    癮者，其心癮不易戒除，難以戒絕斷癮，致其再犯率均偏高
    ，故有持續收容於戒治處所施以強制戒治之必要。毒品危害
    防制條例第20條第2項關於強制戒治之規定，係屬強制規定
    ，只要觀察、勒戒後，經評定有繼續施用毒品傾向者，檢察
    官即應聲請法院裁定令入戒治處所強制戒治，並無例外。且
    毒品危害防制條例所規定之觀察、勒戒或強制戒治處分，其
    立法意旨在幫助施用毒品者戒除毒癮，該處分之性質非為懲
    戒行為人，而係為消滅行為人再次施用毒品之危險性，目的
    係在戒除行為人施用毒品身癮及心癮之措施，故觀察、勒戒
    之執行，其重點在評估應否受強制治療之可能性，並依其結
    果有不起訴處分之優遇，亦係提供行為人改過自新之機會。
    且強制戒治係導入療程之觀念，針對行為人將來之危險所為
    預防、矯治措施之保安處分，以達教化與治療之目的，可謂
    刑罰之補充制度，雖兼具自由刑之性質，卻有刑罰不可替代
    之教化治療作用。被告有無繼續施用毒品之傾向與其有無機
    會再施用毒品自屬二事，被告前經原審裁定令入勒戒處所觀
    察、勒戒，既經專業評估有繼續施用毒品傾向，無法戒斷毒
    癮，自有依法施以強制戒治之必要，此與被告是否尚有有期
    徒刑待執行無涉。
  ㈢至被告另以其患有後天免疫缺乏症候群(HIV）為由，認不應
    入所戒治云云，惟此為被告個人身體健康之因素，與其是否
    有繼續施用毒品之傾向無關。若被告確因身體健康因素無法
    執行戒治處分，執行戒治機關自會依相關之規定處理，此為
    能否執行之問題，而非法院審酌是否施以強制戒治之要件，
    故被告此部分所指，亦難憑採。
  ㈣綜上所述，原審因認檢察官之聲請為有理由，依毒品危害防
    制條例第20條第2項規定，裁定被告令入戒治處所施以強制
    戒治，其期間為6個月以上，至無繼續強制戒治之必要為止
    ，但最長不得逾1年。經核無不合，被告仍執前詞提起抗告
    ，指摘原裁定不當，為無理由，應予駁回。
據上論斷，應依刑事訴訟法第412 條，裁定如主文。
中　　華　　民　　國　　110 　年　　5 　　月　　21　　日
                  刑事第四庭    審判長法　官  蔡名曜
                                      法　官  邱鼎文
                                      法　官  黃玉琪
以上正本證明與原本無異。
不得再抗告。 
                                      書記官  李欣憲

中　　華　　民　　國　　110 　年　　5 　　月　　21　　日